【裁判字號】    99,上易,2363
【裁判日期】    991020
【裁判案由】    毒品危害防制條例
【裁判全文】
臺灣高等法院刑事判決                99年度上易字第2363號
上  訴  人
即  被  告    甲  ○
上列上訴人因違反毒品危害防制條例案件，不服臺灣臺北地方法
院99年度易字第2369號，中華民國99年9月30日第一審判決（起
訴案號：臺灣臺北地方法院檢察署99年度毒偵字第2551號、第30
42號），提起上訴，本院判決如下：
    主  文
上訴駁回。
    理  由
一、按刑事訴訟法第350條、第361條、第362條、第367條規定，
    不服地方法院之第一審判決而上訴者，須提出上訴書狀，並
    應敘述具體理由，為上訴必備之程式；其所提出之書狀未敘
    述上訴理由，或僅曾以言詞陳述上訴理由者，均應於上訴期
    間屆滿後20日內補提理由書於第一審法院。第一審法院經形
    式審查，認逾期未補提上訴理由者，應定期間先命補正；逾
    期未補正者，為上訴不合法律上之程式，應以裁定駁回。倘
    已提出上訴理由，但所提非屬具體理由者，則由第二審法院
    以上訴不合法律上之程式，判決駁回。而所謂具體理由，必
    係依據卷內既有訴訟資料或提出新事證，指摘或表明第一審
    判決有何採證認事、用法或量刑等足以影響判決本旨之不當
    或違法，而構成應予撤銷之具體事由，始克當之（例如：依
    憑證據法則具體指出所採證據何以不具證據能力，或依憑卷
    證資料，明確指出所為證據證明力之判斷如何違背經驗、論
    理法則）；倘僅泛言原判決認定事實錯誤、違背法令、量刑
    失之過重或輕縱，而未依上揭意旨指出具體事由，或形式上
    雖已指出具體事由，然該事由縱使屬實，亦不足以認為原判
    決有何不當或違法者（例如：對不具有調查必要性之證據，
    法院未依聲請調查亦未說明理由，或援用證據不當，但除去
    該證據仍應為同一事實之認定），皆難謂係具體理由，俾與
    第二審上訴制度旨在請求第二審法院撤銷、變更第一審不當
    或違法之判決，以實現個案救濟之立法目的相契合，並節制
    濫行上訴（最高法院97年度臺上字第892號判決意旨參照）
    。又依刑事訴訟法第367條之文義及立法意旨，僅於「上訴
    書狀未敘述上訴理由」之情形，為保障上訴人之權益，始有
    補正之問題。至有無敘述理由，第一審法院僅作形式上之審
    查，如上訴書狀形式上已敘述不服原判決之意旨者，即與未
    敘述上訴理由之情形有別，無庸再命補正；至於其理由是否
    具體，則屬第二審法院審查之範圍，亦不在命補正之列。亦
    即上訴書狀已記載理由，並有具體之敘述時，其上訴既屬合
    法，第二審法院固應就其理由之是否可取，為實體之審理及
    判斷；如認其上訴書狀雖記載理由，但並未具體敘述時，則
    無須再命補正，可逕認其上訴不合法，以判決駁回之（最高
    法院97年度臺上字第3889號判決意旨參照）。
二、本件經原審審理後，認為：
（一）被告甲○曾於民國（下同）88年間因施用毒品案件，經臺
      灣板橋地方法院裁定令入勒戒處所觀察、勒戒後，認無繼
      續施用毒品之傾向，於同年12月28日釋放出所，並由臺灣
      板橋地方法院檢察署檢察官於同日以88年度毒偵字第1274
      號為不起訴之處分；又於89年間因施用毒品案件，經依臺
      灣臺北地方法院以89年度毒聲字第930號裁定令入勒戒處
      所觀察、勒戒後，認無繼續施用毒品之傾向，於同年5月2
      日釋放出所，並由臺灣臺北地方法院檢察署檢察官於同年
      5月19日以89年度毒偵字第1081號為不起訴之處分。詎被
      告甲○猶未能戒除施用毒品惡習，復基於施用第二級毒品
      之犯意，於99年6月30日下午7時許，在其位於臺北市○○
      區○○街225巷4弄8號之住處，將第二級毒品甲基安非他
      命置入玻璃製之施用器具內點火燒烤吸其所產生煙霧之方
      式，施用第二級毒品甲基安非他命，迨同年7月1日下午4
      時10分許，在臺北市○○區○○街2段54號1樓前，因行跡
      可疑為警上前盤查，當場扣得含有第二級毒品甲基安非他
      命（Methamphetamine）成分之白色晶體1包（含無法完全
      析離之包裝塑膠袋1個，驗前毛重17.12公克，取樣0.12公
      克鑑定用罄，餘重16.50公克）。又被告甲○另基於施用
      第二級毒品之犯意，於99年7月13日或14日之某時許，在
      桃園縣某處，將第二級毒品甲基安非他命置於錫箔紙上點
      火燒烤吸其所產生煙霧之方式，施用第二級毒品甲基安非
      他命，迨同年7月14日晚間8時20分許，駕駛車號1412-YD
      號自用小客車搭載陳又仁（陳又仁另涉違反毒品危害防制
      條例案件，經警另行移送臺北地檢署檢察官偵辦）行經臺
      北市○○區○○街161號前，因違規停車經警上前盤查，
      當場扣得陳又仁持有之疑似第二級毒品安非他命1包，經
      被告甲○同意後由警採集其尿液送以氣相層析質譜儀法鑑
      定結果，呈安非他命及甲基安非他命陽性反應，而分別查
      悉上情。
（二）上揭事實，業據被告甲○於原審審理時坦承無訛，且其於
      前揭時、地分別為警查獲後，先後經採集其尿液送以氣相
      層析質譜儀法鑑定結果，均呈安非他命類陽性反應等情，
      有臺灣尖端先進生技醫藥股份有限公司99年7月16日、99
      年7月30日濫用藥物檢驗報告（尿液檢體編號分別為04230
      7號、042354號）各1紙（99年度偵字第2551號卷第48頁、
      99年度毒偵字第3042號卷第13頁）及臺北市政府警察局偵
      辦毒品案件尿液檢體委驗單2紙（採尿日期分別為：99年7
      月1日、99年7月15日）在卷可按（99年度毒偵字第3042號
      卷第14頁、99年度偵字第2551號卷第52頁），且有被告於
      99年7月1日下午4時10分許為警查獲扣案之含有第二級毒
      品甲基安非他命成分之白色晶體1包及內政部警政署刑事
      警察局99年7月15日刑鑑字第0990094261號鑑定書1紙（99
      年度偵字第2551號卷第54頁）在卷可稽，足認被告之自白
      確與事實相符，本件事證明確，被告犯行洵堪認定。
（三）按施用第一級、第二級毒品為犯罪行為，毒品危害防制條
      例第10條定有處罰明文。故施用第一級、第二級毒品者，
      依前揭規定本應科以刑罰。惟基於刑事政策，對合於一定
      條件之施用者，則依同條例第20條、第23條之規定，施以
      觀察、勒戒及強制戒治之保安處分。又毒品危害防制條例
      於92年7月9日修正公布，自93年1月9日施行，其中第20條
      、第23條將施用毒品之刑事處遇程序，區分為「初犯」及
      「5年內再犯」、「5年後再犯」。依其立法理由之說明：
      「初犯」，經觀察、勒戒或強制戒治後，應為不起訴處分
      或不付審理之裁定；經觀察、勒戒或強制戒治執行完畢釋
      放後，「5年內再犯」者，因其再犯率甚高，原實施之觀
      察、勒戒及強制戒治既已無法收其實效，爰依法追訴或裁
      定交付審理。至於經觀察、勒戒或強制戒治執行完畢釋放
      後，「5年後再犯」者，前所實施之觀察、勒戒或強制戒
      治已足以遮斷其施用毒品之毒癮，為期自新及協助其斷除
      毒癮，仍適用「初犯」規定，先經觀察、勒戒或強制戒治
      之程序。從而依修正後之規定，僅限於「初犯」及「5 年
      後再犯」2種情形，始應先經觀察、勒戒或強制戒治程序
      。倘被告於5年內已再犯，經依法追訴處罰，縱其第3次（
      或第3次以上）再度施用毒品之時間，在初犯經觀察、勒
      戒或強制戒治執行完畢釋放5年以後，已不合於「5年後再
      犯」之規定，且因已於「5年內再犯」，顯見其再犯率甚
      高，原實施觀察、勒戒或強制戒治，已無法收其實效，即
      應依該條例第10條處罰。至於第3次（或第3次以上）施用
      毒品之時間，是否宜有期間限制？以多久為適宜？則分屬
      刑事政策、專門醫學之範圍，非審判機關所能決定，有待
      循立法途徑解決（最高法院97年度第5次刑事庭會議決議
      參照）。即令被告曾於毒品危害防制條例修正前，初犯施
      用毒品罪，經法院裁定觀察、勒戒後，認無繼續施用毒品
      之傾向而釋放出所，並由檢察官為不起訴之處分後，又於
      5 年內第2次再犯，依修正前毒品危害防制條例規定，經
      法院裁定送觀察、勒戒後，認無繼續施用毒品之傾向而釋
      放出所，復由檢察官為不起訴之處分，嗣於毒品危害防制
      條例修正公布並施行後，於第2次觀察、勒戒執行完畢5年
      後，第3次再犯施用毒品罪，仍應依毒品危害防制條例第1
      0條之規定處罰（最高法院98年度臺非字第211號判決要旨
      、臺灣高等法院暨所屬法院98年法律座談會刑事類提案第
      18號研討結果參照）。是被告有事實欄所載之施用毒品前
      科紀錄，有本院被告前案紀錄表1紙在卷足憑，其曾因施
      用毒品案件，先後依法院裁定令入勒戒處所觀察、勒戒後
      ，認無繼續施用毒品之傾向，分別於88年12月28日、89年
      5月2日釋放出所，並各由上開檢察官為不起訴之處分後，
      再為本件施用第二級毒品甲基安非他命犯行，揆諸前揭說
      明，應依法論科。
（四）按甲基安非他命屬毒品危害防制條例第2條第2項第2款所
      列之第二級毒品，是核被告所為，係犯毒品危害防治條例
      第10條第2項之施用第二級毒品罪。其2次施用第二級毒品
      甲基安非他命前、後持有第二級毒品甲基安非他命之低度
      行為，應為施用之高度行為所吸收，均不另論罪。又被告
      先後2次所為施用第二級毒品犯行，犯意各別、行為互殊
      ，應予分論併罰。爰審酌被告被告曾因施用毒品案件，經
      觀察、勒戒後，猶未能戒除施用毒品惡習，復為本件施用
      第二級毒品甲基安非他命犯行，然被告於原審審理中業已
      坦承犯行，犯後態度良好，其施用毒品乃戕害自身身心健
      康，尚未危及他人等一切情狀，分別判處有期徒刑5月、7
      月，並定其應執行有期徒刑10月。至扣案之之白色晶體1
      包（含無法完全析離之包裝塑膠袋1個，驗前毛重17.12公
      克，取樣0.12公克鑑定用罄，餘重16.50公克）經送請鑑
      定結果，確含有第二級毒品甲基安非他命（Methamphetam
      ine）成分，此有前開刑事局鑑定書在卷可參，應依毒品
      危害防制條例第18條第1項前段之規定，宣告沒收銷燬之
      。
三、本件被告不服原審判決，提起上訴，理由略稱：本件原審判
    決被告應執行有期徒刑10月，且不得易科罰金，然被告有老
    父及女兒需要照顧，爰上訴請求能判處易科罰金內之刑度云
    云。惟查，按量刑係實體法上賦予法院得為自由裁量之事項
    ，倘未有逾越法律所規定之範圍，或濫用其權限，即不得任
    意指摘為違法。原審判決就被告所犯2次施用第二級毒品罪
    ，分別判處有期徒刑5月、7月，並定其應執行有期徒刑10月
    ，且已於判決理由中已詳予論敘刑法第57條之事由，並就被
    告所犯本案之情狀說明其審酌之根據及理由，尚無何違反經
    驗法則、論理法則、比例原則，或有何其他逾越法律所規定
    範圍或濫用權限之違法情事，被告上訴，僅以家庭因素為辯
    請求輕判，並無理由。被告既未依據卷內既有訴訟資料或提
    出新事證，指摘或表明原審判決有何採證認事、用法或量刑
    等足以影響判決本旨之不當或違法，構成應撤銷之具體事由
    ，顯不足以動搖或影響原判決之本旨及刑之量定，其上訴自
    屬不合法律上之程式，應予駁回，並不經言詞辯論為之。
據上論斷，應依刑事訴訟法第367條前段、第372條，判決如主文
。
中    華    民    國    99    年    10    月    20    日
                  刑事第十庭審判長法  官  宋  祺
                                  法  官  林孟宜
                                  法  官  高玉舜
以上正本證明與原本無異。
不得上訴。
                                  書記官  許雅淩
中    華    民    國    99    年    10    月    20    日
附錄：本案論罪科刑法條全文
毒品危害防制條例第10條
施用第一級毒品者，處6月以上5年以下有期徒刑。
施用第二級毒品者，處3年以下有期徒刑。

司法院資訊處製作；財團法人民間司法改革基金會備份。
